【裁判字號】    89,東秩,32
【裁判日期】    890814
【裁判案由】    違反社會秩序維護法
【裁判全文】
臺灣臺東地方法院刑事裁定                          八十九年度東秩字第三二號
    移送機關  台東縣警察局台東分局
    被移送人  甲○○
右列被移送人等因違反社會秩序維護法案件，經移送機關以八十九年度信警刑字第五
四六四號移送書移送審理，本院裁定如左：
      主    文
甲○○公然陳列經主管機關公告查禁之吃角子老虎雪豹賭博性電動玩具器械，處罰鍰
新臺幣參仟元。吃角子老虎雪豹賭博性電動玩具（含ＩＣ板）壹台沒收之。
      事實及證據理由
一、被移送人等於左列時、地有違反社會秩序維護法之行為︰
（一）時間︰民國八十九年五月三日下午三時三十分。
（二）地點︰台東市○○路三三四號「明和保養廠」。
（三）行為︰被移送人於前述時、地，公然陳列經主管機關公告查禁之吃角子老虎雪
      豹賭博性電動玩具一台，為台東縣警察局台東分局當場查獲。
二、前述事實，有左列事證證明屬實︰
（一）被移送人所製作之警訊筆錄各一件，自承違法之事實。
（二）查扣吃角子老虎（雪豹）賭博性電動玩具一台，載台東縣警察局台東分局製作
      之保管條一件。
三、按違反社會秩序維護法行為專處罰鍰或申誡之案件，及選擇處罰鍰或申誡之案件
    ，警察機關於訊問後，除有繼續調查必要者外，應即作成處分書，社會秩序維護
    法第四十三條第一項第一、二款定有明文。又本條第一項所列各款以外之案件，
    警察機關於訊問後，應即移送該管簡易庭裁定，同法第四十五條第一項定有明文
    。再本法第三十三條明定管轄機關為地方法院（或其分院）或警察機關，是本法
    就事務管轄之劃分，應依前述本法第四十三條第一項之規定反面解釋及同法第四
    十五條第一項之明文，亦即除非法律效果係專處拘留、勒令歇業或停止營業之案
    件，及警察機關經訊問後認應選處拘留、勒令歇業或停止營業之案件，始由地方
    法院或其分院裁處，餘均由警察機關自行裁處即可，亦即須經由地方法院裁定之
    處罰為拘留、勒令歇業、停止營業三者（至法院處以罰鍰等其他處罰之情形詳如
    本裁定第四點所述）。而依同法第五十五條之規定，由地方法院簡易庭為聲明異
    議之管轄機關，其事務權限劃分井然有序。惟行政院會同司法院所發布之違反社
    會秩序維護法案件處理辦法第十四條第一款竟擴張且超出社會秩序維護法第四十
    三條第一項第二款之文義解釋，指所稱違反本法行為選擇處罰鍰或申誡之案件，
    係指本法分則條文法定本罰為選處罰鍰或申誡之案件。本條規定顯然誤解社會秩
    序維護法第四十三條第一項第二款所稱「選擇」之意，誤將具體個案中行政機關
    （警察機關）行使行政裁量權後之「選擇結果」，與法律效果中的「選擇裁量」
    規定劃上等號，此法規命令（授權命令）層次之處理辦法明顯牴觸授權母法（社
    會秩序維護法）之規定，依憲法第一百七十二條及中央法規標準法第十一條之規
    定，該條款規定應屬無效。司法院於八十年七月十日所頒布，屬行政規則（職權
    命令）層次之「法院辦理社會秩序維護法應行注意事項」第二十二項關於事務管
    轄區分表之劃分標準即有重大違誤，本院基於依「法」獨立審判之憲法要求，及
    大法官釋字第三八號、第一三七號、第二一六號解釋之宣示，自不受該等法規命
    令及行政規則之拘束。
四、再按行政罰為限制或拘束人民基本權利之負擔行政處分，除應遵守法律保留原則
    之要求外，行政機關對人民選擇處以行政罰時，尤應注意不得違反憲法比例原則
    。社會秩序維護法為警察秩序法之性質，處罰種類依本法第十九條第一項之規定
    ，依序包含拘留、勒令歇業、停止營業、罰鍰、沒入及申誡六種，其對人民權利
    侵害之程度即依此一順序嚴寬不同，行政機關選擇處罰種類時即應考量比例原則
    ，此亦係本法第十九條第二項所以明文規定比例原則之故。是警察機關經訊問後
    認應選擇罰鍰或申誡之案件，應自行裁處，不用移送地方法院；如經訊問後認應
    處拘留、勒令歇業或停止營業之處罰，始移送地方法院管轄，業如前述。而法院
    不受警察機關之拘束，認為不應處罰或以不處拘留、勒令歇業、停止營業為適當
    者，得逕為不罰或其他處罰之裁定，此本法第四十五條第二項定有明文。實務運
    作上警察機關或係受前述錯誤管轄規定之影響，或係概不考量比例原則，竟將法
    律效果中兼含有拘留、勒令歇業、停止營業、罰鍰、沒入或申誡之處罰，一律移
    送地方法院裁處，由法院「代替」警察機關為裁處罰鍰或申誡之處罰，無形中增
    加法院不必要之負擔，且幾近「架空」警察機關之管轄權及行政裁量權。尤有甚
    者，前述以命令創設牴觸法律明定之管轄規定，實已不當「剝奪」警察機關之管
    轄權，有違權力分立之虞，相關主管機關應予檢討改進。
五、查本件受移送人等所犯為社會秩序維護法第六十三條第一項第八款，法律效果為
    三日以下拘留或新台幣三萬元以下罰鍰，依前述說明，管轄機關應為警察機關，
    除非警察機關認應裁處拘留處罰，始應移送本院管轄，但警察機關於選擇移送本
    院裁處拘留處罰時，應受比例原則之拘束，對於行為輕微或初次違反規定者，應
    先選擇處以罰鍰。本件受移送人係初犯，有警訊筆錄及警察機關所列印之違反社
    會秩序維護法資料作業個別查詢畫面各一件在卷可查，本件警察機關認應處拘留
    而移送本院，顯然不符比例原則，依前述說明及社會秩序維護法第四十五條第二
    項之規定，對受移送人逕裁處罰鍰之處罰。爾後相類案件，警察機關逕依本法賦
    予之管轄權限處以罰鍰即可，不應也不宜再移送本院，須加注意。
六、依社會秩序維護法第四十五條第二項、第六十三條第一項第八款、第二十二條，
    裁定如主文。
中    華      民      國    八十九    年      八      月      十四      日
                                臺灣台東地方法院臺東簡易庭
                                    法  官  錢  建  榮
右正本證明與原本無異。
如不服本裁定，應於裁定送達後五日內，向本院提出抗告狀。
「切勿逕送上級法院」
                                    書記官  林  建  成
中    華      民      國    八十九    年      八      月      十五      日


司法院資訊處製作；財團法人民間司法改革基金會備份。
